ACORDAO-COMPLETO-2390324

ACÓRDÃO 817/2020 ATA 3/2020 - PRIMEIRA CÂMARA

VISTOS, relatados e discutidos estes autos que tratam de ato de concessão de pensão civil emitido pelo Ministério da Ciência, Tecnologia, Inovações e Comunicações e instituído pelo ex-servidor Moacir Pereira Gondim em favor da beneficiária Aida Marques Gondim, habilitada na condição de filha maior solteira; 
ACORDAM os Ministros do Tribunal de Contas da União, reunidos em Sessão da 1ª Câmara, com fundamento no art. 71, inciso III, da Constituição Federal, nos arts. 1º, inciso V, e 39, inciso II, da Lei 8.443/1992, no art. 260, § 1º, do RI/TCU e ante as razões expostas pelo Relator, em: 
9.1. considerar ilegal o ato de concessão de pensão civil instituído por Moacir Pereira Gondim em favor da filha maior Aída Marques Gondim (CPF XXX.707.903-XX) , em razão do descumprimento do art. 5º, parágrafo único, da Lei 3.373/1958; 
9.2. dar ciência desta decisão ao Ministério da Ciência, Tecnologia, Inovações e Comunicações.

Ato de concessão de pensão civil emitido pelo Ministério da Ciência, Tecnologia, Inovações e Comunicações. Apreciação para fins de registro.

Primeira Câmara

3. Interessado: Aida Marques Gondim (XXX.707.903-XX).

13.1. Ministros presentes: Walton Alencar Rodrigues (Presidente) e Vital do Rêgo (Relator).
13.2. Ministro-Substituto convocado: Marcos Bemquerer Costa.
13.3. Ministro-Substituto presente: Weder de Oliveira.

VITAL DO RÊGO

Adoto como relatório, com os devidos ajustes de forma, a instrução elaborada no âmbito da Secretaria de Fiscalização de Pessoal (peça 10) , com a qual se manifestou de acordo o corpo gerencial daquela unidade técnica especializada (peça 11) , a seguir transcrita:
INTRODUÇÃO
1.	Trata-se de ato de concessão de pensão civil instituída por Moacir Pereira Gondim, ex-servidor do Ministério da Ciência, Tecnologia, Inovações e Comunicações.
2.	O ato foi submetido, para fins de registro, à apreciação do Tribunal de Contas da União (TCU) , de acordo com o art. 71, inciso III, da Constituição Federal, tendo sido cadastrado e disponibilizado ao TCU por intermédio do Sistema de Apreciação e Registro de Atos de Admissão e Concessões (e-Pessoal) , na forma do art. 2º, caput e incisos I a IV, e art. 4º, caput, da Instrução Normativa TCU 78/2018.
3.	Ao benefício pensional instituído pelo Sr. Moacir Pereira Gondim habilitou-se Aída Marques Gondim, na condição de filha solteira (já excluída por decisão administrativa) .
EXAME TÉCNICO
4.	Trata-se de ato de pensão (alteração) em favor de Aída Marques Gondim, habilitada em 10/06/2004 na condição de filha maior solteira do ex-servidor Moacir Pereira Gondim, aposentado no cargo de Telegrafista do Ministério das Comunicações (extinto) , com base no art. 176, item II, c/c art. 184, item I, da Lei 1.711/1952, cuja concessão foi julgada legal em 21/02/1974 (peça 6, p. 9) .
5.	A concessão de pensão em exame teve por fundamento o art. 5º, inciso II, e parágrafo único, da Lei 3.373/1958, in verbis:
	Art 5º Para os efeitos do artigo anterior, considera-se família do segurado:  
I - Para percepção de pensão vitalícia:
a) a esposa, exceto a desquitada que não receba pensão de alimentos;
b) o marido inválido;
c) a mãe viúva ou sob dependência econômica preponderante do funcionário, ou pai inválido no caso de ser o segurado solteiro ou viúvo;
II - Para a percepção de pensões temporárias:
a) o filho de qualquer condição, ou enteado, até a idade de 21 (vinte e um) anos, ou, se inválido, enquanto durar a invalidez;
b) o irmão, órfão de pai e sem padrasto, até a idade de 21 (vinte e um) anos, ou, se inválido enquanto durar a invalidez, no caso de ser o segurado solteiro ou viúvo, sem filhos nem enteados.
Parágrafo único. A filha solteira, maior de 21 (vinte e um) anos, só perderá a pensão temporária quando ocupante de cargo público permanente.
6. No caso em exame, foi revelado em pesquisa feita nos sistemas de dados disponíveis no Tribunal que a pensionista Aída Marques Gondim ingressou no serviço público federal em 15/07/1977, no cargo público permanente de Técnico de Seguro Social, vindo a se aposentar em 15/05/1990 (peça 4) . 
7. Este Tribunal tem firme jurisprudência no sentido de que é ilegal a concessão de pensão civil da Lei 3.373/1958 a filha maior solteira que passa a ocupar cargo público permanente (Acórdão 2780/2016-TCU-Plenário, de relatoria do Ministro Raimundo Carreiro) . Tal jurisprudência está alinhada ao entendimento do Supremo Tribunal Federal sobre o tema.  Recentes julgados daquele Tribunal, proferidos nos Mandados de Segurança 34.677 e 35.032, ambos do DF, de relatoria do Ministro Edson Fachin, deixaram assentado o seguinte:
Inicialmente, assento a jurisprudência consolidada neste Supremo Tribunal Federal quanto à incidência, aos benefícios previdenciários, da lei em vigência ao tempo em que preenchidos os requisitos necessários à sua concessão. Trata-se da regra "tempus regit actum", a qual, aplicada ao ato de concessão de pensão por morte, significa dizer: a lei que rege a concessão do benefício de pensão por morte é a vigente na data do óbito do segurado.
 (...) 
Os requisitos para a concessão da pensão por morte aos filhos dos servidores públicos civis federais eram, portanto, serem menores de 21 (vinte e um anos) ou inválidos. Excepcionalmente, a filha que se mantivesse solteira após os 21 anos não deixaria de receber a pensão por morte, exceto se passasse a ocupar cargo público permanente.
 (...) 
A superação da qualidade de beneficiário da pensão temporária ocorria, apenas, em relação aos filhos do sexo masculino após os 21 anos, quando da recuperação da capacidade laborativa pelo filho inválido, e, no que tange à filha maior de 21 anos, na hipótese de alteração do estado civil ou de posse em cargo público.
 (...) 
Haure-se, portanto, da leitura da jurisprudência e da legislação acima citadas a seguinte conclusão: as pensões concedidas às filhas maiores sob a égide da Lei 3.373/58 que preenchiam os requisitos pertinentes ao estado civil e à não ocupação de cargo público de caráter permanente encontram-se consolidadas e somente podem ser alteradas, é dizer, cessadas, se um dos dois requisitos for superado, ou seja, se deixarem de ser solteiras ou se passarem a ocupar cargo público permanente.
 (...) 
Assim, enquanto a titular da pensão permanece solteira e não ocupa cargo permanente, independentemente da análise da dependência econômica, porque não é condição essencial prevista em lei, tem ela incorporado ao seu patrimônio jurídico o direito à manutenção dos pagamentos da pensão concedida sob a égide de legislação então vigente, não podendo ser esse direito extirpado por legislação superveniente, que estipulou causa de extinção outrora não prevista.
 (...) 
Ainda que fosse admissível a exigibilidade da dependência econômica como condição para a manutenção da pensão em debate nestes autos, a aplicação da inovação interpretativa aos atos já consolidados encontra óbice no inciso XIII do parágrafo único do artigo 2º da Lei 9.784/99, o qual veda a aplicação retroativa de nova interpretação na análise de processos administrativos.
O Supremo Tribunal Federal reconheceu a necessidade de se conferir efeitos ex nunc às decisões administrativas que modificam posicionamentos anteriores, a fim de dar segurança jurídica a atos já consolidados e até mesmo para evitar que justificativas como "orçamento público" sejam utilizadas para rever atos dos quais decorram efeitos financeiros favoráveis ao beneficiário. Precedente: AO 1.656, Rel. Min. Carmen Lúcia, Segunda Turma, DJe de 10.10.2014.
Ante todo o exposto, considero, a priori, plausíveis de serem revistos apenas os atos de concessão de pensões por morte cujas titulares deixaram de se enquadrar na previsão legal vigente na época do preenchimento dos requisitos legais, ou seja, é possível a revisão das pensões cujas titulares ocupem cargo público de caráter permanente ou recebam outros benefícios decorrentes da alteração do estado civil, como a pensão prevista no art. 217, inciso I, alíneas a , b e c, Lei 8.112/90, ou a pensão prevista no art. 74 c/c art. 16, I, ambos da Lei 8.213/91, ou seja, pensões por morte de cônjuges. (destaque acrescido)  
8. Portanto, o ato de pensão (alteração) em favor de Aída Marques Gondim, filha maior solteira ocupante de cargo público permanente, está ilegal.
9. Destaque-se que, conforme informação do gestor de pessoal do Ministério da Ciência, Tecnologia, Inovações e Comunicações, a pensionista Aída Marques Gondim foi excluída da folha de pagamento desde o mês de agosto/2012, por decisão administrativa (peças 2 e 5) .
10.	 A concessão inicial da pensão em favor da viúva do instituidor, sra. Zélia Marques Gondim, tramita no TC Processo 035.791/2019-5, cujo ato perdeu o objeto ante o falecimento da referida pensionista (peça 7) .
CONCLUSÃO
11.	 Em razão do exposto e tendo em vista as análises realizadas no ato de concessão de pensão civil em favor de Aída Marques Gondim, esta Unidade Técnica considera que, ante o descumprimento do art. 5º, parágrafo único, da Lei 3.373/1958, o ato em tela deve receber a chancela de ilegalidade e ter negado o registro por esta Egrégia Corte,
PROPOSTA DE ENCAMINHAMENTO
12.	 De conformidade com o preceituado no artigo 71, inciso III, da Constituição Federal de 1988 c/c os arts. 1º, inciso V, e 39, incisos I e II, da Lei 8.443/1992 e os artigos 1º, inciso VIII, 260, § 1º, do Regimento Interno do TCU, propõe-se:
	a) considerar ilegal o ato de pensão civil instituída por Moacir Pereira Gondim em favor de Aída Marques Gondim (CPF XXX.707.903-XX) , em razão do descumprimento do art. 5º, parágrafo único, da Lei 3.373/1958 (ocupante de cargo permanente) ; e
	b) no prazo de trinta dias, encaminhar a este Tribunal, por cópia, comprovante da data em que a interessada tomou conhecimento da decisão desta Corte. 
2.	O Ministério Público, representado nos autos pelo Procurador Dr. Sérgio Ricardo Costa Caribé, manifestou-se de acordo com a proposição da unidade técnica (peça 12) . 
É o Relatório.

não há.

Procurador Sergio Ricardo Costa Caribé.

PENSÃO CIVIL. BENEFÍCIO DEFERIDO À FILHA MAIOR SOLTEIRA OCUPANTE DE CARGO PÚBLICO. IMPOSSIBILIDADE. ILEGALIDADE. NEGATIVA DE REGISTRO.

PENSÃO CIVIL (PCIV)

Secretaria de Fiscalização de Pessoal (Sefip).

Em exame, ato de concessão de pensão civil (alteração) emitido pelo Ministério da Ciência, Tecnologia, Inovações e Comunicações e instituído pelo ex-servidor Moacir Pereira Gondim em favor da beneficiária Aida Marques Gondim, habilitada na condição de filha maior solteira. O mencionado instituidor, que ocupava o cargo de telegrafista, faleceu em atividade na data de 19/2/1974. 
De início, destaco que o ato de pensão civil em análise, com vigência a partir de 10/6/2004, foi disponibilizado ao TCU na data de 25/9/2019. Em razão da disponibilização ao TCU ter se dado há menos de 5 anos, desnecessário estabelecer o contraditório e ampla defesa da beneficiária.
Ao analisar a concessão, a Sefip identificou que a beneficiária da pensão foi detentora de cargo público (Técnica de Seguro Social) até se aposentar em 15/5/1990, fato que inviabiliza sua habilitação como filha solteira para fins da pensão prevista na Lei 3.375/1958. A unidade técnica pontua que, embora o órgão tenha excluído administrativamente a beneficiária da pensão[footnoteRef:2], se faz necessário apreciar o ato em questão pela ilegalidade. [2:  Atualmente, a pensão em análise não produz mais efeitos financeiros.] 
Em sua manifestação regimental, o Ministério Público junto ao TCU, manifesta anuência à proposta de ilegalidade alvitrada pela Unidade Técnica, "para que não reste qualquer dúvida acerca da impossibilidade de pagamento do referido benefício".
-II-
No mérito, registro minha concordância integral com a proposta formulada pela unidade técnica, e ratificada pelo MPTCU, razão pela qual acolho os pareceres precedentes por seus próprios fundamentos, sem prejuízo de tecer os comentários a seguir.
De fato, a despeito de o benefício em epígrafe não estar mais produzindo efeitos financeiros, já que o órgão excluiu administrativamente a beneficiária da pensão, cancelando os pagamentos (peça 5) , vale frisar que esta Corte de Contas tem entendimento firmado no sentido de que é ilegal a concessão de pensão civil da Lei 3.373/1958 a filha maior solteira que passa a ocupar cargo público permanente ou que perceba outras fontes de renda que possam garantir seus meios de subsistência. Nesse sentido, entre tantos outros, destaca-se o Acórdão 2780/2016-TCU-Plenário, da relatoria do Min.Raimundo Carreiro:
 (...) 
Conforme anotado no Relatório, o escopo da presente auditoria foi o de verificar a ocorrência, na Administração Pública Federal, de pagamentos indevidos de pensão estatutária a beneficiárias na categoria de "filha solteira" nos termos do art. 5º, parágrafo único, da Lei 3.373/58, que assim dispõe:
Art 5º Para os efeitos do artigo anterior, considera-se família do segurado:  (...) 
Parágrafo único. A filha solteira, maior de 21 (vinte e um) anos, só perderá a pensão temporária quando ocupante de cargo público permanente.
2. A jurisprudência mais atual desta Corte de Contas acrescenta, ainda, outras condições resolutivas desse benefício, consoante disposto no Acórdão 892/2012-TCU-Plenário (Relator: Ministro Valmir Campelo) e na Súmula-TCU 285, ambos descritos no Relatório. Segundo essa jurisprudência, a extinção do mencionado direito ocorre não apenas quando houver o fim da condição de solteira ou a assunção de novo cargo público, mas também quando restar demonstrada a percepção de outras fontes de renda pela beneficiária que, por si sós, possam garantir os meios de vida almejados com a pensão em foco. Portanto, é necessário que a pensionista na condição de filha maior solteira permaneça na dependência econômica da pensão advinda da Lei 3.373/58 para fazer jus à continuidade do benefício.
Assim, acolho as conclusões constantes dos pareceres precedentes para considerar ilegal a concessão em análise, a despeito dela não mais produzir efeitos financeiros.
	Ante o exposto, VOTO para que seja adotada a minuta de acórdão que ora trago ao exame deste Colegiado.
TCU, Sala das Sessões Ministro Luciano Brandão Alves de Souza, em 11 de fevereiro de 2020.
Ministro VITAL DO RÊGO 
Relator